ACORDAO-COMPLETO-2525568

ACÓRDÃO 3450/2022 ATA 23/2022 - SEGUNDA CÂMARA

VISTOS, relatados e discutidos estes autos de aposentadoria deferida pela administração do Departamento Nacional de Infraestrutura de Transportes (DNIT) em favor de Shirley Fatima Delmondes Battistotti;
ACORDAM os Ministros do Tribunal de Contas da União, reunidos em Sessão da 2ª Câmara, nos termos do art. 71, III e IX, da Constituição de 1988, dos arts. 1º, V, 39, II, e 45 da Lei n.º 8.443, de 1992, e dos arts. 260, § 1º, e 262, § 2º, do RITCU, ante as razões expostas pelo Relator, em:
9.1. assinalar a ilegalidade do ato inicial de aposentadoria em favor de Shirley Fatima Delmondes Battistotti (à Peça 3 sob o n.º 130571/2020) , negando-lhe o respectivo registro, diante da indevida percepção da parcela como "10289 - DECISAO JUDICIAL N TRAN JUG AT" a partir da ausência da necessária absorção dessa parcela pelas supervenientes modificações legais na estrutura remuneratória;
9.2. dispensar o ressarcimento das quantias percebidas indevidamente, mas de boa-fé, em consonância com a Súmula n.º 106 do TCU, deixando, ainda, de determinar a imediata cessação dos pagamentos inerentes à indevida percepção da parcela como "10289 - DECISAO JUDICIAL N TRAN JUG AT" a partir da ausência da necessária absorção dessa parcela pelas supervenientes modificações legais na estrutura remuneratória em respeito, assim, à decisão judicial proferida no bojo do Agravo de Instrumento 0059167-89.2014.4.01.0000-DF junto ao Tribunal Regional Federal da 1ª Região;
9.3. determinar que o Departamento Nacional de Infraestrutura de Transportes adote as seguintes medidas:
9.3.1. dê ciência desta deliberação ao interessado, no prazo de 15 (quinze) dias contados da ciência desta deliberação, alertando-o de que o efeito suspensivo proveniente da eventual interposição do subsequente recurso junto ao TCU não o eximirá da devolução dos valores percebidos indevidamente após a notificação, diante do não provimento desse recurso, devendo encaminhar o comprovante da correspondente notificação ao TCU no prazo de 30 (trinta) dias;
9.3.2. acompanhe os desdobramentos do Agravo de Instrumento 0059167-89.2014.4.01.0000-DF junto ao Tribunal Regional Federal da 1ª Região e, a partir da superveniente decisão judicial final desfavorável ao ora interessado, adote as providências cabíveis para, dentro do prazo de 30 (trinta) dias contados dessa superveniente decisão judicial final, fazer cessar os pagamentos da correspondente parcela indevida no ato ora anotado como ilegal pelo item 9.1 deste Acórdão, sob pena de responsabilidade solidária da autoridade administrativa omissa, nos termos do art. 71, IX, da Constituição de 1988 e do art. 262, caput, do RITCU;
9.4. enviar a cópia do presente Acórdão, com o Relatório e a Proposta de Deliberação, ao Departamento Nacional de Infraestrutura de Transportes, para ciência e efetivo cumprimento do item 9.3 deste Acórdão; e 
9.5. promover o arquivamento do presente processo.

Aposentadoria deferida pela administração do Departamento Nacional de Infraestrutura de Transportes (DNIT) em favor de Shirley Fatima Delmondes Battistotti.

Segunda Câmara

Departamento Nacional de Infraestrutura de Transportes (DNIT).

3. Interessada: Shirley Fatima Delmondes Battistotti (CPF XXX.774.931-XX).

13.1. Ministros presentes: Bruno Dantas (Presidente), Aroldo Cedraz e Antonio Anastasia.
13.2. Ministro-Substituto convocado: Marcos Bemquerer Costa.
13.3. Ministro-Substituto presente: André Luís de Carvalho (Relator).

ANDRÉ DE CARVALHO

Trata-se de aposentadoria deferida pelo Departamento Nacional de Infraestrutura de Transportes (DNIT) em favor de Shirley Fatima Delmondes Battistotti.
2.	Após a análise final do feito, o Auditor Federal Osvaldo Nunes Alves lançou o seu parecer conclusivo à Peça 5, com a anuência, por delegação de competência, do diretor da Sefip (Peça 6) , nos seguintes termos:
" (...) EXAME TÉCNICO
Procedimentos aplicados
3. Os procedimentos para exame, apreciação e registro de atos de pessoal encontram-se estabelecidos na Instrução Normativa TCU 78/2018 e na Resolução TCU 206/2007. Essas normas dispõem que os atos de pessoal disponibilizados por meio do e-Pessoal devem ser submetidos previamente a críticas automatizadas, com base em parâmetros predefinidos.
4. As críticas das informações cadastradas na etapa de coleta do ato foram elaboradas e validadas levando-se em conta as peculiaridades de cada ato. Os itens verificados nessa etapa são inerentes a dados cadastrais, fundamentos legais, mapa de tempo, ficha financeira, assim como eventuais ocorrências de acumulação. Trata-se de verificações abrangentes, minuciosas e precisas e sem a necessidade de ação humana e, portanto, menos suscetível a falhas. As críticas aplicadas estão discriminadas no sistema, no Menu e-Pessoal, opção 'Crítica', que podem ser acessadas mediante concessão de perfil específico a servidores do TCU responsáveis pela análise.
5. Além das críticas automatizadas, há verificação humana adicional no caso de haver alertas do sistema ou informações não formatadas, como esclarecimentos do gestor ou do controle interno.  
6. As críticas também consideram os registros do Sistema Integrado de Administração de Recursos Humanos (Siape) . O Siape disponibiliza informações atualizadas sobre as parcelas que integram os proventos, diferentemente, portanto, do e-Pessoal, que informa as parcelas no momento do registro do ato. 
7. Essa confrontação com o Siape fornece uma visão atual e verdadeira da situação, o que permite descaracterizar irregularidades e inconsistências que, embora constantes do e-Pessoal, já foram corrigidas.
8. As verificações detectadas no ato encontram-se discriminadas na aba de pendências do ato no sistema e-Pessoal, bem como no espelho do ato contemplado por esta instrução.
Exame das Constatações
9. Ato: 130571/2020 - Inicial - Interessado: SHIRLEY FATIMA DELMONDES BATTISTOTTI - CPF: XXX.774.931-XX
9.1. Parecer do Controle Interno: considerar o ato Legal.
9.2. Constatações e análises: 
9.2.1. Houve o registro de pelo menos uma rubrica com 'Denominação para análise pelo TCU = Decisão judicial (10289 - DECISAO JUDICIAL N TRAN JUG AP (Decisão judicial - Outros) - R$ 348,41) .
a. Justificativa do Gestor de Pessoal: Não há. Verificação efetuada no âmbito do TCU.
b. Análise do Controle Interno:  Não há. Verificação efetuada no âmbito do TCU.
c. Análise da Equipe Técnica: Ilegal
No ato em tela, identificou-se nos proventos da interessada a rubrica '10289 DECISAO JUDICIAL N TRANS JUG AP' no valor de R$ 348,41 (conforme consulta à ficha financeira de agosto/2021) , referente ao pagamento da VPNI de que trata o art. 103 do Decreto-lei 200/1967.
9.2.2. Houve o registro de pelo menos uma rubrica com 'Denominação para análise pelo TCU = Vantagem de caráter pessoal (82107 - VPNI ART.62-A LEI 8112/90 - AP (Vantagem de caráter pessoal - VPNI art. 62-A Lei 8.112/90) - R$ 368,42) .
a. Justificativa do Gestor de Pessoal: Não há. Verificação efetuada no âmbito do TCU.
b. Análise do Controle Interno:  Não há. Verificação efetuada no âmbito do TCU.
c. Análise da Equipe Técnica: Legal
A concessão da vantagem de quintos ou décimos está em consonância com a jurisprudência deste Tribunal e os critérios das Leis 8.911/1994 e 9.624/1998 (os períodos anteriores a 8/4/1998 são suficientes para a incorporação da vantagem de quintos) .
9.2.3. Foi informado rubrica '82637 - GDAPEC-DNIT MP 441/2008 AP (Vantagem de caráter geral - Gratificação/Adicional de caráter geral, definida em lei e de  valor fixo, incorporável na inatividade) ' com amparo em decisão judicial.
a. Justificativa do Gestor de Pessoal: Não há. Verificação efetuada no âmbito do TCU.
b. Análise do Controle Interno:  Não há. Verificação efetuada no âmbito do TCU.
c. Análise da Equipe Técnica: Legal
No ato em tela, identificou-se nos proventos da interessada a rubrica '10289 DECISAO JUDICIAL N TRAN JUG AP' no valor de R$ 1.097,60 (conforme consulta à ficha financeira de agosto/2021) , referente à Gratificação de Desempenho de Atividades Administrativas do Plano Especial de cargos do DNIT - GDAPEC, em valor correspondente ao percebido pelo servidor em sua última remuneração enquanto ativo.
9.2.4. Ato e-Pessoal em substituição a ato Sisac devolvido de acordo com comunicado da presidência do TCU. Data de encaminhamento do ato Sisac ao TCU: 24/04/2017
a. Justificativa do Gestor de Pessoal: Não há. Verificação efetuada no âmbito do TCU.
b. Análise do Controle Interno:  Não há. Verificação efetuada no âmbito do TCU.
c. Análise da Equipe Técnica: Legal
Ato em substituição a ato SISAC devolvido com entrada original no TCU na data de 24/4/2017.
9.3. O quadro resumo de ocorrências e, quando for o caso, o detalhamento da norma legal e da jurisprudência para as inconsistências acima elencadas encontra-se no anexo II dessa instrução. 
9.4. Encaminhamento do ato: 
9.4.1. Considerar ILEGAL e recusar registro  do ato de Aposentadoria de SHIRLEY FATIMA DELMONDES BATTISTOTTI do quadro de pessoal do órgão/entidade Departamento Nacional de Infraestrutura de Transportes, com base nos arts. 71, inciso III, da Constituição Federal, 1º, inciso V, e 39, inciso II, da Lei 8.443/1992 e 260, § 1º, do Regimento Interno. 
9.4.2. Com fulcro no art. 262, caput, do Regimento Interno deste Tribunal, determinar ao órgão/entidade Departamento Nacional de Infraestrutura de Transportes que: 
a. dê ciência, no prazo de quinze dias, contados da notificação, do inteiro teor desta deliberação ao interessado, alertando-o de que o efeito suspensivo proveniente da interposição de eventuais recursos junto ao TCU não o exime da devolução dos valores percebidos indevidamente, caso o recurso não seja provido.
b. emita novo ato, livre da irregularidade ora apontada, em substituição  ao ato de Aposentadoria de SHIRLEY FATIMA DELMONDES BATTISTOTTI, submetendo-o à nova apreciação por este Tribunal, na forma do artigo 260, caput, também do Regimento.
c. dispense a devolução dos valores indevidamente recebidos de boa-fé até a data da ciência do órgão/entidade Departamento Nacional de Infraestrutura de Transportes, do acórdão que vier a ser proferido, com base no Enunciado 106 da Súmula da Jurisprudência do TCU.
d. faça cessar todo e qualquer pagamento relativo ao ato impugnado de SHIRLEY FATIMA DELMONDES BATTISTOTTI, no prazo máximo de quinze dias, contados da ciência da decisão deste Tribunal, sob pena de ressarcimento das quantias pagas após essa data pelo responsável.
CONCLUSÃO
10. A abrangência e a profundidade das verificações levadas a efeito fundamentam convicção de que o ato 130571/2020 pode ser apreciado pela ilegalidade, em razão das irregularidades apontadas no item Exame das Constatações desta instrução, que representam afronta à legislação e à jurisprudência de referência
PROPOSTA DE ENCAMINHAMENTO
11. Ante o exposto, com fundamento no art. 71, inciso III, da Constituição Federal, no art. 1º, inciso V, e art. 39, incisos I e II, da Lei 8.443/1992, no art. 260 do Regimento Interno do Tribunal de Contas da União, propõe-se: 
11.1. Considerar ILEGAL e recusar registro  do ato inicial de Aposentadoria de SHIRLEY FATIMA DELMONDES BATTISTOTTI do quadro de pessoal do órgão/entidade Departamento Nacional de Infraestrutura de Transportes, com base nos arts. 71, inciso III, da Constituição Federal, 1º, inciso V, e 39, inciso II, da Lei 8.443/1992 e 260, § 1º, do Regimento Interno.
11.2. Com fulcro no art. 262, caput, do Regimento Interno deste Tribunal, determinar ao órgão/entidade Departamento Nacional de Infraestrutura de Transportes que: 
11.2.1. dispense a devolução dos valores indevidamente recebidos de boa-fé até a data da ciência do órgão/entidade Departamento Nacional de Infraestrutura de Transportes, do acórdão que vier a ser proferido, com base no Enunciado 106 da Súmula da Jurisprudência do TCU.
11.2.2. dê ciência, no prazo de quinze dias, contados da notificação, do inteiro teor desta deliberação ao interessado, alertando-o de que o efeito suspensivo proveniente da interposição de eventuais recursos junto ao TCU não o exime da devolução dos valores percebidos indevidamente, caso o recurso não seja provido.
11.2.3. emita novo ato, livre da irregularidade ora apontada, em substituição  ao ato de Aposentadoria de SHIRLEY FATIMA DELMONDES BATTISTOTTI, submetendo-o à nova apreciação por este Tribunal, na forma do artigo 260, caput, também do Regimento.
11.2.4. faça cessar todo e qualquer pagamento relativo ao ato impugnado de SHIRLEY FATIMA DELMONDES BATTISTOTTI, no prazo máximo de quinze dias, contados da ciência da decisão deste Tribunal, sob pena de ressarcimento das quantias pagas após essa data pelo responsável."
3.	Enfim, por intermédio do Exmo. Sr. Procurador Marinus Eduardo De Vries Marsico, o MPTCU anuiu, em cota singela (Peça 7) , à aludida proposta da unidade técnica.
É o Relatório.

não há.

Procurador Marinus Eduardo De Vries Marsico.

APOSENTADORIA. INDEVIDA PERCEPÇÃO DA "GRATIFICAÇÃO DE DESEMPENHO DE ATIVIDADES RODOVIÁRIAS" COMO VANTAGEM PESSOAL NOMINALMENTE IDENTIFICADA (VPNI). AUSÊNCIA DA NECESSÁRIA ABSORÇÃO DESSA PARCELA PELA SUPERVENIENTE REESTRUTURAÇÃO DO PLANO GERAL DE CARGOS. PAGAMENTO DA PARCELA EM DESACORDO COM A JURISPRUDÊNCIA DO STF E TCU. ILEGALIDADE E NEGATIVA DO REGISTRO. MANUTENÇÃO DO PAGAMENTO DA VPNI EM RESPEITO À DECISÃO JUDICIAL. DETERMINAÇÕES. COMUNICAÇÕES.

APOSENTADORIA (APOS)

Secretaria de Fiscalização de Integridade de Atos e Pagamentos de Pessoal e de Benefícios Sociais (Sefip).

Trata-se de aposentadoria deferida pelo Departamento Nacional de Infraestrutura de Transportes (DNIT) sob as seguintes condições: 
	Peça
	Beneficiária
	Número de Controle
	Data de Nascimento
	Tipo de Ato e
de Aposentadoria
	Vigência
	Enviado ao TCU

	3
	Shirley Fatima Delmondes Battistotti
	130571/2020
	23/5/1957
	Inicial - Aposentadoria Voluntária
	31/1/2017
	7/12/2020

2.	A Sefip detectou, contudo, a indevida percepção da parcela como "10289 - DECISAO JUDICIAL N TRAN JUG AT" sob o valor de R$ 348,41 em face da correspondente Gratificação de Desempenho de Atividades Rodoviárias (GDAR) como Vantagem Pessoal Nominalmente Identificada (VPNI) a partir do provimento do Agravo de Instrumento 0059167-89.2014.4.01.0000-DF interposto perante o TFR da 1ª Região pela Associação dos Servidores Federais em Transportes (ASDNER) no bojo do Mandado de Segurança Coletivo 0018381-85.2014.4.01.3400, já que não teria sido corretamente absorvida pelos supervenientes reajustes remuneratórios em dissonância, assim, com a jurisprudência fixada pelo TCU a partir, por exemplo, do Acórdão 4516/2019-TCU-Primeira Câmara.
3.	Por esse prisma, após a análise final do feito, a Sefip pugnou pela ilegalidade do aludido ato de alteração da aposentadoria; tendo o MPTCU anuído a essa proposta.
4.	O TCU pode incorporar o parecer da Sefip a estas razões de decidir.
5.	Bem se vê que a jurisprudência do TCU estaria firmada no sentido da ilegalidade da manutenção do pagamento dessa vantagem como "Gratificação de Desempenho de Atividades Rodoviárias (GDAR) ", tendo nesse sentido, por exemplo, o Acórdão 2.011/2022 sido proferido pela 2ª Câmara do TCU, sob a relatoria do Ministro Antônio Anastasia, nos seguintes termos:
" (...) 5. Embora a decisão de mérito no MS 0018381-85.2014.4.01.3400 tenha sido desfavorável à entidade de classe, o feito prosseguiu em fase recursal e, atualmente, segundo a unidade técnica, o pagamento da parcela continua assegurado pelo efeito suspensivo concedido ao recurso de apelação, por ocasião do Agravo de Instrumento 0059167-89.2014.4.01.0000/DF. Segundo a instrução coligida no Relatório, a matéria ainda se encontra pendente de julgamento, 'o que faz com que a decisão liminar, que recebeu o recurso nos seus efeitos devolutivo e suspensivo, ainda esteja em vigor, impedindo a suspensão do pagamento da parcela ora tratada nos autos'.
6. Em sua instrução, a Secretaria de Fiscalização de Integridade de Atos e Pagamentos de Pessoal e de Benefícios Sociais (Sefip) assinala que a GDAR já se encontra extinta na legislação remuneratória e que não há amparo legal ou judicial para sua manutenção ad aeternum nos proventos dos ex-servidores.
7. Nessa mesma linha, a jurisprudência do Superior Tribunal de Justiça confirma que a absorção da gratificação em comento pelos acréscimos remuneratórios decorrentes da progressão funcional não importa redução de vencimentos, o que afasta a tese de ofensa ao princípio da irredutibilidade salarial em virtude de sua absorção por reajustes remuneratórios (RE 302.004/CE) .
8. Assim, assiste razão aos pareceres quanto à impropriedade da manutenção da referida parcela nos proventos do interessado, o que legitima a proposta de negativa de registro ao ato sob exame, considerando a competência constitucional privativa desta Corte de Contas assentada no inciso III do art. 71 da Lei Maior.
9. Todavia, conforme bem ressaltado pela unidade de instrução, este Tribunal está impedido de determinar a interrupção do pagamento da parcela inquinada, em respeito ao provimento judicial assinalado." 
6.	Por conseguinte, como não teria sido promovida a necessária absorção da aludida parcela pelas subsequentes modificações legais nas estruturas remuneratórias, sobressairia a ilegalidade da aludida alteração da aposentadoria em favor de Carlos Humberto Mendes Carvalho.
7.	Ocorre, contudo, que essa inquinada parcela teria sido mantida por força da decisão judicial proferida no bojo do Mandado de Segurança Coletivo 0018381-85.2014.4.01.3400 junto ao TRF-1ª Região, estando o aludido processo pendente, contudo, de julgamento definitivo, ao passo que a última decisão teria sido proferida no bojo do Agravo de Instrumento 0059167-89.2014.4.01.0000-DF, em 18/12/2014, pela seguinte linha:
	" (...) Considerando a existência de decisão favorável aos filiados da agravante e apresentada a relação nominal dos servidores beneficiados pelo restabelecimento em suas folhas de pagamento da rubrica alusiva à Vantagem Pessoal Nominalmente Identificável, defiro o pedido, para determinar, seja a Agravada intimada para, no prazo de 5 (cinco) dias, cumprir a decisão de fls. 85/89, restabelecendo o pagamento das VPNIs em favor dos filiados à ASDNER constantes da relação nominal apresentada pela agravante (fls. 143/532) , devendo, ao cabo do prazo, comprovar o efetivo cumprimento da medida." (grifado aqui) 
8.	O TCU deve deixar, então, de determinar a imediata cessação do indevido pagamento da parcela como "10289 - DECISAO JUDICIAL N TRAN JUG AT" a partir da ausência da necessária absorção dessa parcela pelas supervenientes modificações legais na estrutura remuneratória, sem prejuízo de enviar as informações ao DNIT para que acompanhe os desdobramentos do Agravo de Instrumento 0059167-89.2014.4.01.0000-DF junto ao TRF da 1ª Região e, a partir da superveniente decisão judicial final desfavorável ao ora interessado, adote as providências cabíveis para fazer cessar os indevidos pagamentos dessa indigitada parcela, sob pena de responsabilidade solidária da autoridade administrativa omissa, nos termos do art. 71, IX, da Constituição de 1988 e do art. 262, caput, do RITCU.
9.	Diante, enfim, da entrada do aludido ato de aposentadoria no TCU há menos de 5 anos, não seria necessária a prévia oitiva do respectivo interessado, estando esse entendimento em plena consonância com a jurisprudência do STF (v.g.: MS-25.116 e MS-25.403) e com a exceção prevista na Súmula Vinculante n.º 3 do STF, além de estar em sintonia com a jurisprudência do TCU (v.g.: Acórdão 587/2011-TCU-Plenário, entre outros) .
10.	O TCU deve assinalar a ilegalidade, portanto, da aludida alteração da aposentadoria em favor de Carlos Humberto Mendes Carvalho, negando-lhe o respectivo registro, sem prejuízo de deixar, contudo, de determinar a cessação dos pagamentos diante da indevida percepção da parcela como "10289 - DECISAO JUDICIAL N TRAN JUG AT" a partir da ausência da necessária absorção dessa parcela pelas supervenientes modificações legais na estrutura remuneratória em respeito, assim, à decisão judicial proferida no bojo do Agravo de Instrumento 0059167-89.2014.4.01.0000-DF junto ao TRF-1ª Região.
Ante o exposto, pugno pela prolação do Acórdão ora submetido a este Colegiado.
TCU, Sala das Sessões, em 12 de julho de 2022.
Ministro-Substituto ANDRÉ LUÍS DE CARVALHO 
Relator